【裁判字號】    89,台上,7740
【裁判日期】    891221
【裁判案由】    違反著作權法
【裁判全文】
最高法院刑事判決                              八十九年度台上字第七七四○號
    上訴人  台灣高等法院台南分院檢察署檢察官
    被  告  周篷安即乙○○）.
            甲  ○  ○
右上訴人因被告等違反著作權法案件，不服台灣高等法院台南分院中華民國八十七年
二月十八日第二審判決（八十六年度上訴字第九四八號，起訴案號：台灣台南地方法
院檢察署八十五年度偵字第九五二九號），提起上訴，本院判決如左：
    主  文
原判決撤銷，發回台灣高等法院台南分院。
    理  由
本件原判決認定被告周篷安(原名乙○○，於第一審審理中改名為周篷安)、甲○○係
兄弟，原於台南市○○路○段五三○號經營存敬齋藝術實業有限公司，分別擔任負責
人及業務經理，經營項目有佛像製框銷售，於民國八十一年間，向蔡仲勳購得大乘法
相般若畫集二本後，認畫集中如原判決附表一所示之蔡仲勳所創作之佛像，有商業利
益，竟基於共同之犯意聯絡，明知如原判決附表一所示之蔡仲勳畫集佛像，為蔡仲勳
創作，享有著作權，竟自八十二年間開始，由周篷安擅自重製該畫集內蔡仲勳創作之
如原判決附表一所示華嚴三聖、觀音菩薩、文殊菩薩等佛像，並重製成莊嚴法像目錄
，由甲○○置於存敬齋藝術實業有限公司提供顧客選擇裝框供奉，侵害蔡仲勳之著作
權，經蔡仲勳訴由檢察官偵查起訴等情。因而撤銷第一審判決，改判論處上訴人等共
同意圖銷售而擅自以重製之方法侵害他人之著作財產權罪刑，固非無見。
惟查：(一)、有罪判決書所記載之犯罪事實，為論罪科刑適用法律之基礎，故凡與適用
法令有關之重要事項，必須詳加認定，明確記載，然後於理由內敘明犯罪事實所憑之
證據及認定之理由，始足為適用法令之依據。原判決事實欄僅認定記載被告等基於共
同犯意之聯絡，自八十二年間開始，由周篷安擅自重製告訴人蔡仲勳創作之如原判決
附表一所示華嚴三聖、觀音菩薩、文殊菩薩等佛像，並重製成莊嚴法像目錄，由甲○
○置於存敬齋藝術實業有限公司提供顧客選擇裝框供奉，侵害蔡仲勳之著作權等情。
惟對於被告等侵害告訴人著作權之犯行至何時止，未為明確之認定記載，已不足為適
用法律之依據。(二)、公訴意旨指被告等二人於八十五年間意圖銷售，擅自重製告訴人
畫集內告訴人創作之西方三聖、華嚴三聖、觀音菩薩、文殊菩薩等佛像，並重製成莊
嚴法像目錄等情。第一審審理結果認被告等侵害告訴人佛像著作權有二十五種，原判
決則僅就其附表一(成罪部分)及附表二(不成罪部分)共十五種(依被告作品計)或十八
種(依告訴人作品計)畫像為論述，至其餘是否有侵害告訴人之著作財產權則未予審究
說明；又認被告等係自八十二年間即開始重製侵害告訴人之著作財產權，復未敘明其
憑以認定之依據及理由，難謂無理由不備之違誤。(三)、有罪之判決書，對被告有利之
證據不採納者，應說明其理由，為刑事訴訟法第三百十條第二款所明定。故有罪判決
書對於被告有利之證據，如不加採納，必須說明其不予採納之理由，否則即難謂無判
決不備理由之違誤。是事實審法院應於審判期日就被告否認犯罪所為有利之辯解事項
與證據，予以調查，而於有罪判決理由內詳加論列，否則率行判決，即屬於法有違。
被告甲○○始終否認有前開犯行，於原審辯稱伊僅在其兄周篷安店內幫忙，非任經理
，不知畫像之事等語(原審卷第九十四頁正面)。原審對其此項有利之辯解既未加調查
採納，復未說明不予採納之理由，亦有可議。(四)、刑事訴訟法第九十五條第一款規定
「訊問被告應先告知犯罪嫌疑及所犯所有罪名，罪名經告知後，認為應變更者，應再
告知。」，乃犯罪嫌疑人及被告在刑事程序上受告知及聽聞之權利，為行使防禦權之
基本前提，旨在使犯罪嫌疑人及被告能充分行使防禦權，以維程序之公平。法院審理
時尤應注意踐行前開規定之程序，始能避免突襲性裁判，而確保被告之權益；否則無
異剝奪被告之正當法律程序之保障。原審未依法為前項告知，即辯論終結，判處被告
等罪刑，其所踐行之訴訟程序自屬於法有違。上訴意旨指摘原判決不當，尚非全無理
由，應認有撤銷發回更審之原因。
據上論結，應依刑事訴訟法第三百九十七條、第四百零一條，判決如主文。
中      華      民      國    八十九    年     十二     月    二十一    日
                              最高法院刑事第四庭
                                  審判長法官  董  明  霈
                                        法官  丁  錦  清
                                        法官  林  茂  雄
                                        法官  王  居  財
                                        法官  張  祺  祥
      右正本證明與原本無異
                                              書  記  官
中      華      民      國    八十九    年     十二     月    二十八    日


司法院資訊處製作；財團法人民間司法改革基金會備份。
